【裁判字號】    91,訴,4215
【裁判日期】    921203
【裁判案由】    新型專利舉發
【裁判全文】
臺北高等行政法院判決                            九十一年度訴字第四二一五號
                              .
    原      告  甲○○
    訴訟代理人  丙○○專利代.
    被      告  經濟部智慧財產局
    代  表  人  蔡練生（局長）
    訴訟代理人  戊○○
                丁○○
    參  加  人  乙○○
    訴訟代理人  劉法正律師
                楊祺雄律師
右當事人間因新型專利舉發事件，原告不服經濟部中華民國九十一年九月二十七日經
訴字第○九一○六一二二二四○號訴願決定，提起行政訴訟，本院判決如左：
    主  文
原告之訴駁回。
訴訟費用由原告負擔。
    事  實
一、事實概要：原告於民國（下同）八十九年五月十二日以「防火門外框防火隔熱結
    構」向被告申請新型專利，經被告編為第00000000號審查，准予專利，
    並於公告期滿後，發給新型第一七○四七一號專利證書。嗣參加人於九十年八月
    十七日，以系爭專利違反專利法第九十八條第一項第二款之規定，不符新型專利
    要件，對之提起舉發。經原告於九十年十一月十二日提出更正申請專利範圍，將
    原申請專利範圍第一、二項合併，因未變更實質且屬申請專利範圍過廣之更正，
    被告准予更正，並依更正後之內容審查，以九十一年五月十七日（九一）智專二
    （四）○四○六四字第○九一八九○○一一九○號專利舉發審定書為舉發成立，
    應撤銷專利權之處分。原告不服，提起訴願，遭決定駁回，遂提起行政訴訟。本
    院因認本件撤銷訴訟之結果，參加人之權利或法律上利益將受損害，爰依職權裁
    定命獨立參加被告之訴訟。
二、兩造聲明：
    (一)原告聲明（原告經合法通知，未於言詞辯論期日到場，據其以前陳述及書狀所
      載）：
      訴願決定及原處分撤銷。
    (二)被告聲明：
      如主文所示。
三、兩造之爭點：
    系爭專利是否有違核准審定時專利法第九十八條第一項第二款新穎性之規定？
    (一)原告主張（原告經合法通知，未於言詞辯論期日到場，據其以前陳述及書狀所
      載）：
      1.訴願決定理由主要係認為：
        系爭專利與引證案二（即舉發證據三）者皆係以螺栓配合螺帽界定防火間隙
        ，再以對應寬度之防火飾條或防火纖維體充塞防火間隙，二者之構造、技術
        、功效相同，業經被告論述綦詳，並無不合。至於原告雖於訴願階段再提出
        申請專利範圍更正本，將系爭專利申請專利範圍更正為「螺栓中央設置頂持
        部‧‧‧」，惟該更正本已非原處分論究之範疇，自非訴願階段所得審究。
        綜上所述，引證案已足以證明系爭專利有違反首揭法專利法第九十八條第一
        項第二款之規定，不具新穎性。從而，被告所為本件舉發成立，應撤專利權
        之處分，揆諸首揭法條規定，洵無違誤，應予維持。
      2.按「有相同之發明或新型申請在先並經核准專利者」不得依本法申請取得新
        型專利，為八十三年一月二十一日公布之專利法第九十八條第一項第二款之
        規定，是以該法條意旨係針對「相同」之發明或新型，並應針對專利之「新
        穎性」作審究。
      3.就系爭案特徵而言，係一種防火門外框防火隔熱結構，主要係於外框中央適
        當處設置截斷部，其特徵在於：截斷部二側對應處設置組接孔，並於組接孔
        穿插組設螺栓，且該螺栓中央設置頂持部，並於頂持部二端設置可穿插截斷
        部組接孔之螺紋部，使外框可依據防火時效要求組設適當長度螺栓，並使螺
        栓兩端螺紋部可穿插截斷部二側組接孔固接，且使截斷部二側可由頂持部二
        端頂持以具適當防火間隙，又該間隙處再固設對應寬度之防火飾條；藉之使
        外框可對應不同防火時效要求調整組設截斷部防火間隙寬度，並使該防火間
        隙可組設對應尺寸防火飾條以增進外框適用性及製造便利性。
      4.就舉發證據三而言，係防火門之門框構造改良追加一專利案，並其公告日係
        八十九年九月一日，較系爭案申請八十九年五月十二日晚，又其特徵係外框
        部之內端面彎折形成有九十度轉向的結合邊，外框部以結合邊與內框部之擋
        面末端交疊組裝，其間夾貼有一層具隔熱效果的防火纖維體或板，藉若干鉚
        釘或螺絲或任何可鎖固結合的釘類，穿結於外框部的結合邊與內框部擋面末
        端交疊處，便可提供內、外框體之間結合的交疊面，具有隔熱效果的阻隔介
        面者。又由舉發證據三之專利說明書及圖式中可知舉發證據三係於外框部23
        之結合邊233與內框部22的擋面21間夾貼有防火纖維體或板25，並再藉由鉚
        釘26或螺絲鎖固，而該內、外框部22、23之間隙係由「防火纖維體或板25
        支撐」，並由其專利說明書及圖式中皆未見有關系爭案螺栓頂持部結構及組
        合功效敘述。
      5.就系爭案與舉發證據三比較，其中系爭案與舉發證據三具有以下不同結構、
        功效：
        (1)系爭案外框設置螺栓具有頂持部；而舉發證據三之鉚釘26或螺栓未具本案
          之頂持部。
        (2)系爭案係藉由螺栓之頂持部「界定」外框截斷部之隔熱間隙；而舉發證據
          三係藉由防火纖維體或板界定內、外框部間隙，兩者之組合及界定間隙結
          構「完全不同」。
        (3)系爭案外框之防火隔熱間隙係由螺栓頂持部界定，而該螺栓之製作成本低
          ，並可依據防火時效（半小時、一小時、二小時）規格製作，可具製造成
          本低，並可確實界定防火間隙優點。而舉發證據三之內、外框部係須藉由
          防火纖維體或板界定防火間隙，而該防火纖維體或板之面積大，較系爭案
          不易規格化製造，其製造便利性不如本案。
        (4)系爭案外框之截斷部二側皆由金屬螺栓之頂持部頂持，因而該「金屬」外
          框與「金屬」螺栓頂靠接合可具良好組合強度，並使防火門受熱或外力撞
          擊時該截斷部仍可具有「固定對應防火時效隔熱間隙」且可防止該間隙縮
          小而降低隔熱性情形，並可藉由頂持部防止外框受熱時大幅變形。而舉發
          證據三之內、外框部係藉由「防火纖維體或板支撐」，並該防火纖維體或
          板之「強度」遠低於系爭案螺栓頂持部，因而當防火門受外力撞擊或遇熱
          時該防火纖維體或板易形成或受「擠壓」縮小變形情形，並造成內、外框
          部之防火間隙縮小而降低應有「防火時效隔熱性」，其組合強度及對應防
          火時效隔熱間隙可靠性明顯不如系爭案。
      6.是由前述理由中舉發證據三並未具系爭案頂持部及藉由頂持部界定隔熱間隙
        之結構、技術，因而系爭案實應較舉發證據三具有功效增進，且系爭案應無
        八十三年一月二十一日公布之專利法第九十八條第一項第二款「相同」之發
        明或新型適用，而原處分及訴願決定機關未針對前述系爭案與舉發證據三具
        有不同處論究實有失公允。又系爭案係於訴願時再申請更正申請專利範圍，
        並使系爭案申請專利範圍更為明確，而原處分、原決定機關未准予系爭案更
        正，並藉此認為系爭案與舉發證據三相同之理由實對原告不盡公平。
      7.綜結前述，系爭案與舉發證據三不同，且系爭案可較舉發證據三具有功效增
進，而原處分、原決定機關之理由實非合理。
    (二)被告主張：
      1.原告起訴理由主要訴稱系爭專利之構造特徵在於外框中央適當處設置有截斷
        部，且配合實際需要於截斷部兩側藉具有不同長度頂持部之螺栓以界定出不
        同之隔熱間隙，而舉發證據三則僅係藉由防火纖維體或板界定內、外框部之
        間隙，二者構造特徵不同云云；惟查系爭專利及舉發證據三之防火門外框構
        造皆係依據建築法規之防火時效要求，配合設計出所需之隔熱間隙，再將所
        需之防火飾條或防火纖維體置入該隔熱間隙，最後並以螺栓、鉚釘等鎖固釘
        類加以固定住該防火飾條或防火纖維體者，顯見二者之主要防火構造、技術
        、功效皆可謂完全相同，僅於所使用螺栓之型式上有無設置頂持部之些微不
        同，而系爭專利該不同處應屬熟習本項防火門構造技術之業者所容易推知選
        用者，實質上仍可謂相同之構造，故系爭專利並不具（擬制）新穎性，所訴
        仍不足採。
      2.另原告起訴理由六提及系爭專利於訴願時再次更正申請專利範圍，但未獲被
        告及經濟部訴願會准予更正，認有對之不盡公平云云；查系爭專利已於舉發
        答辯時依法獲准更正過申請專利範圍（見九十年十一月十二日之更正版），
        茲原告於之後提起訴願時，又再度自行更正該範圍，其已非原審定所得論究
        之範疇，且觀其內容，無非將其特徵部分重新限定於「螺栓中央設置頂持部
        」，實質整體構成條件仍然與前次更正版相同，並未見範圍上之縮減，仍不
        合更正要件，其所訴自亦不足採。綜上所述，被告原處分並無違法，敬請駁
        回原告之訴。
    (三)參加人主張：
      1.引證案與系爭案之構造相同：
        原告以系爭案之螺栓具有頂持部，而舉發證據三之鉚釘26或螺栓未具有該頂
        持部，意欲強辯二案結構不同，此乃不明引證案申請專利範圍所界定之技術
        內容所致；如引證案之申請專利範圍第１項所示，「該結合元件除了可使用
        鉚釘26外，亦可以螺絲或者任何可鎖固結合之釘類」；因此，引證案所使用
        之結合元件已涵蓋系爭案之螺栓3，雖然兩案實施例所示之結合元件類型略
        有差異，惟此差異僅屬等效結構之設計而已，縱令系爭案之螺栓具有一「頂
        持部31」，惟此具有頂持部31之螺栓3亦不脫離引證案所揭示「螺絲或者任
        何可鎖固結合之釘類」的技術範疇；職是，系爭案申請專利範圍所界定之技
        術特徵已全為引證案之請求項所涵蓋，系爭案與引證案確實為一相同構造之
        新型，洵無可議。
      2.引證案與系爭案決定隔熱間隙之形式相同：
        原告指引證案藉由防火纖維體或板25界定內框部22、外框部23（原引證案之
        圖二誤標示為22）間隙，與系爭案以螺栓3之頂持部31界定隔熱間隙的技術
        不同，顯係模糊視聽，要與事實不符；請參閱參證一號系爭案與引證案之比
        較參考圖式所示，引證案結合該內、外框部22、23既為一鉚釘26，而此鉚合
        作業之機械加工技術中，鉚釘26自是貫穿該內、外框部22、23且同時固結於
        內框部22與外框部23上；換言之，鉚釘26與內、外框部22、23三者是呈相互
        固結的狀態。因此，如欲變化該內、外框部22、23之間隙係以結合元件之規
        格、大小型式來決定，並非如原告所稱以防火纖維體或板25決定。因此，引
        證案藉由螺絲或者任何可鎖固結合之釘類等結合元件，界定出內、外框部22
        、23間隙與系爭案藉由其螺栓3界定隔熱間隙之技術手段完全相同，兩案決
        定其隔熱間隙之構件與方式，實難謂分屬各別。
      3.系爭案之螺栓設頂持部不僅成本較高且增加整體重量：
        如前所述，變化該內框部22與外框部23之間隙係以結合元件之規格決定，因
        此，引證案以螺絲或任何可鎖固結合之釘類等結合元件即可達到以標準間隙
        分隔及定位內、外框部22、23之使用功能，而不需再如系爭案之螺栓3另成
        型出一頂持部31，方可界定出防火隔熱的間隙。且原告稱系爭案所使用之螺
        栓3製作成本低，顯與事實相違，引證案既可以鉚釘26用作界定隔熱間隙之
        結合元件而達到與系爭案相同的目的，又何需另設一如系爭案之頂持部31？
        且增設該頂持部31只會增加製成螺栓3材料的使用量，不僅不能降低成本，
        反而增加生產成本及該隔熱結構之整體重量，因此，原告所訴顯然乏據不實
        ，斷無可採。
      4.系爭案與引證案相較之下不具功效增進之處：
        (1)引證案除可使用鉚釘26結合該內、外框部22、23外，亦可以螺絲或任何可
          鎖固結合之釘類，而前述之內、外框部22、23與結合元件26皆同為金屬所
          製成，於相互組設結合之後，當已固定而具有良好的組合強度，如遇防火
          門斷裂時，該截斷部仍同樣具有「固定對應防火時效隔熱間隙」；況且，
          該內、外框部22、23與結合元件26既已固定，則同樣可防止該間隙縮小或
          內、外框部22、23變形的情形。再如參證二號系爭案省卻頂持部31後之使
          用參考圖式所示，倘若系爭案所使用之螺栓3不具有頂持部31，則該螺栓3
          之兩端仍是以螺帽A將之鎖固，當該螺栓3鎖固於外框9時則已達到相互定
          位之功能，且亦為「金屬與金屬間之接觸接合」，在達成此功效上，實無
          再增設頂持部31之必要。
        (2)此外，原告一再訴稱引證案內、外框部22、23之間隙係藉由防火纖維體或
          板25所界定出，顯是認事不清；引證案之內框部22、外框部23、防火纖維
          體或板25與結合元件26皆是依據建築法規的要求組設而成，且該內、外框
          部22、23之間隙、防火纖維體或板25之使用量，及以結合前述構件之接合
          形態亦符合安全標準。原告錯誤地認定引證案之防火纖維體或板25與系爭
          案之螺栓3同為用作界定「間隙」之構件，而刻意迴避引證案藉由「螺絲
          或任何可鎖固結合之釘類」等結合元件，作為「間隙分隔及定位結合該內
          、外框部22、23」之使用目的，顯係為迴避引證案技術特徵，而仍欲為其
          不法取得專利權之舉辯駁而已。
      5.綜上所陳，系爭「防火門外框防火隔熱結構」新型專利案確實有違其核准當
        時專利法第九十八條第一項第二款之規定，被告為舉發成立撤銷其專利權之
        處分應無違誤，訴願決定遞予維持亦無不合，敬祈判決駁回原告之訴，以維
        參加人權益，並符法旨。
    理  由
甲、程序方面
    本件原告經受合法通知，未於言詞辯論期日到場，核無行政訴訟法第二百十八條
    準用民事訴訟法第三百八十六條各款所列情形，爰依被告之聲請由其一造辯論而
    為判決。
乙、實體方面
一、按凡對物品之形狀、構造或裝置之創作或改良，而可供產業上利用者，得依法申
    請取得新型專利，固為系爭專利核准審定時專利法第九十七條暨第九十八條第一
    項所明定。惟如「有相同之發明或新型申請在先並經核准專利者」，仍不得依法
    申請取得新型專利，復為同法第九十八條第一項第二款所明定。
二、本件第00000000號「防火門外框防火隔熱結構」新型舉發專利案，參加
    人所提之舉發證據二為專利審查基準部分影本；舉發證據三為八十八年十月一日
    申請，八十九年九月一日審定公告之第00000000Ａ○一號「防火門之門
    框構造改良追加 (一)」新型專利案（即引證案），舉發證據四、五為舉發證據
    三與系爭專利對照圖，舉發證據六為八十八年三月五日申請、八十九年八月一日
    審定公告之第00000000號「防火門外框改良結構」新型專利案，舉發證
    據七為舉發證據三之異議審定書，舉發證據八為八十四年一月二十一日審定公告
    之第00000000號「車用後輪輪圈接合螺絲組」新型專利案，舉發證據九
    為七十九年六月二十一日審定公告之第00000000號「灌漿模板固定螺桿
    之改良」新型專利案。案經被告審查，以舉發證據六、八、九與系爭專利結構不
    同，尚難證明系爭專利不具新穎性；惟引證案係門框分為內框部及外框部，外框
    部之結合邊與內框部之擋面間，夾置一層防火纖維體或板，再以螺絲鎖固；系爭
    專利則於截斷部二側間置防火飾條，並以螺栓鎖固，雖引證案之螺絲未註明具有
    系爭專利螺栓之頂持部，但二者鎖固且保持間隙距離之構造、技術、功效相同，
    引證案足以證明系爭專利不具新穎性，乃為舉發成立，應撤銷專利權之處分。原
    告不服，依序提起訴願、行政訴訟，兩造及參加人之主張，各如事實欄所載，其
    爭點仍為系爭專利是否有違核准審定時專利法第九十八條第一項第二款新穎性之
    規定？
三、經查，依原告九十年十一月十二日申請專利範圍更正本所示，系爭專利主要係於
    外框中央適當處設置截斷部，其特徵在於：截斷部二側對應處設置組接孔，於組
    接孔穿插組設螺栓，且該螺栓中央設置頂持部，並於頂持部二端設置可穿插截斷
    部組接孔之螺紋部，使外框可依據防火時效要求組設適當長度螺栓，並使螺栓兩
    端螺紋部可穿插截斷部二側組接孔固接，且使截斷部二側可由頂持部二端頂持以
    具適當防火間隙，又於該間隙處再固設對應寬度之防火飾條；藉之使外框可對應
    不同防火時效要求調整組設截斷部防火間隙寬度。次查，系爭專利與引證案之防
    火門外框構造皆係依據建築法規之防火時效要求，配合設計出所需之隔熱間隙，
    再將所需之防火飾條或防火纖維體置入該隔熱間隙，最後並以螺栓、鉚釘等鎖固
    釘類加以固定住該防火飾條或防火纖維體者，顯見二者之主要防火構造、技術、
    功效皆可謂完全相同，僅於所使用螺栓之型式上有無設置頂持部之些微不同而已
    。又系爭案之螺栓雖具有一頂持部，惟此具有頂持部之螺栓亦不脫離引證案申請
    專利範圍第１項所示：「該結合元件除了可使用鉚釘，亦可以螺絲或者任何可鎖
    固結合之釘類」之技術範疇；是系爭案申請專利範圍所界定之技術特徵已全為引
    證案之請求項所涵蓋，系爭案與引證案確實為一相同構造之新型，應無疑義。至
    原告訴稱系爭專利於訴願時再次更正申請專利範圍，但未獲被告及經濟部訴願會
    准予更正，認有對之不盡公平云云；惟查系爭專利已於舉發答辯時依法獲准更正
    過申請專利範圍（見九十年十一月十二日之更正版），茲原告於之後提起訴願時
    ，又再度自行更正該範圍，其已非原審定所得論究之範疇，且觀其內容，無非將
    其特徵部分重新限定於「螺栓中央設置頂持部」，實質整體構成條件仍然與前次
    更正版相同，並未見範圍上之縮減，仍不合更正要件，所訴自亦不足採。綜上所
    述，引證案已足以證明系爭專利有違反首揭專利法第九十八條第一項第二款之規
    定，不具新穎性。從而，被告所為本件舉發成立，應撤銷專利權之處分，洵無違
    誤，訴願決定予以維持，亦無不合。原告仍執前詞，訴請撤銷，為無理由，應予
    駁回。
丙、據上論結，本件原告之訴為無理由，依行政訴訟法第九十八條第三項前段、第二
    百十八條、民事訴訟法第三百八十五條第一項前段，判決如主文。
中      華      民      國    九十二    年     十二     月      三      日
                           臺 北 高 等 行 政 法 院  第二庭
                                             審判長 法  官  徐瑞晃
                                                    法  官  吳慧娟
                                                    法  官  李得灶
如不服本判決，應於送達後二十日內向本院提出上訴狀並表明上訴理由，如於本判決
宣示後送達前提起上訴者，應於判決送達後二十日內補提上訴理由書（須按他造人數
附繕本）。
中      華      民      國    九十二    年     十二     月     十一     日
                                                    書記官  陳清容


司法院資訊處製作；財團法人民間司法改革基金會備份。
